【裁判字號】    98,上易,710
【裁判日期】    980323
【裁判案由】    詐欺
【裁判全文】
臺灣高等法院刑事判決                 98年度上易字第710號
上  訴  人
即  被  告  乙○○
                      4號5樓.
上列上訴人因詐欺案件，不服臺灣板橋地方法院96年度易緝字第
152號，中華民國98年2月5日第一審判決（起訴案號：臺灣板橋
地方法院檢察署87年度偵字第14179號），暨移送併案審理（臺
灣臺南地方法院檢察署96年度偵緝字第1712號、臺灣臺北地方法
院檢察署96年度偵緝字第2367號、臺灣彰化地方法院檢察署87年
度偵字第4122號），提起上訴，本院判決如下：
       主  文
上訴駁回。
       理  由
一、按依刑事訴訟法第350 條、第361 條、第362 條、第367 條
    規定，不服地方法院之第一審判決而上訴者，須提出上訴書
    狀，並應敘述具體理由，為上訴必備之程式；其所提出之書
    狀未敘述上訴理由，或僅曾以言詞陳述上訴理由者，均應於
    上訴期間屆滿後20日內補提理由書於第一審法院。第一審法
    院經形式審查，認逾期未補提上訴理由者，應定期間先命補
    正；逾期未補正者，為上訴不合法律上之程式，應以裁定駁
    回。倘已提出上訴理由，但所提非屬具體理由者，則由第二
    審法院以上訴不合法律上之程式，判決駁回。而所謂具體理
    由，必係依據卷內既有訴訟資料或提出新事證，指摘或表明
    第一審判決有何採證認事、用法或量刑等足以影響判決本旨
    之不當或違法，而構成應予撤銷之具體事由，始克當之（例
    如：依憑證據法則具體指出所採證據何以不具證據能力，或
    依憑卷證資料，明確指出所為證據證明力之判斷如何違背經
    驗、論理法則）；倘僅泛言原判決認定事實錯誤、違背法令
    、量刑失之過重或輕縱，而未依上揭意旨指出具體事由，或
    形式上雖已指出具體事由，然該事由縱使屬實，亦不足以認
    為原判決有何不當或違法者（例如：對不具有調查必要性之
    證據，法院未依聲請調查亦未說明理由，或援用證據不當，
    但除去該證據仍應為同一事實之認定），皆難謂係具體理由
    ，俾與第二審上訴制度旨在請求第二審法院撤銷、變更第一
    審不當或違法之判決，以實現個案救濟之立法目的相契合，
    並節制濫行上訴（最高法院97年度台上字第892 號判決亦同
    此意旨）。
二、本件原審判決略以：本案被告乙○○因積欠「小海」債務無
    力清償，乃在「小海」要求下於86年12月間以個人名義分別
    向華南商業銀行復興分行及華僑銀行民生分行申請開立支票
    存款帳戶，並於領得前揭2銀行所發給之空白支票本後，即
    在各該銀行門口將所領空白支票本連同開戶印章交予「小海
    」等情，業經認定如前，其開戶申請支票之原因相同，開戶
    時間及銀行地點相近，領得後均立即將之交予「小海」，其
    領得銀行所發給支票本後將之交予「小海」所為雖有先後，
    但彼此緊密關連，應認係接續所為，僅評價為一個行為。其
    以一個提供支票本及開戶印章行為，幫助「小海」及所屬犯
    罪集團成員「沈正榮」、「張志榮」、「吳皇輝」等人先後
    向告訴人潘進丁、丙○○、吳皇輝等人詐欺取財，仍只有一
    個犯罪行為，不構成幫助犯之連續犯，而為幫助連續。爰審
    酌被告犯罪之動機目的，智識程度，詐欺犯罪所生危害程度
    ，及其犯後態度等一切情狀，量處有期徒刑10月，如主文所
    示之刑。末查被告犯罪後，中華民國96年罪犯減刑條例業已
    制定，經總統於96年7月4日公布，同月16日生效施行，被告
    犯罪時間既係在96年4月24日以前，所犯之罪核諸中華民國
    96年罪犯減刑條例第2條第1項、第3條等規定，合於減刑條
    件，依該條例第7條規定，於裁判時減其宣告刑為有期徒刑5
    月，並諭知如易科罰金之折算標準。
三、被告不服原審判決，提起上訴，所敘述之上訴理由略以：
    （一）被告與加害人均不認識，亦不知該犯行之發生，並無
    任何幫助故意可言（二）甲○○、潘進丁等人所持有之支票
    ，因存款不足、印鑑不符退票，足證支票非被告所開（三）
    甲○○應於交電腦給「吳皇輝」時即受騙，與事後支票之收
    受與否無關聯性（四）又詐騙丙○○之「永風公司」與被告
    無關等語。
四、查原判決已於理由內說明：本件被害人甲○○、潘進丁、丙
    ○○均因貨物買賣收有本案被告名義所簽發之支票，而上開
    支票係被告積欠「小海」12萬元無力償還，乃在「小海」要
    求下前往銀行開戶，並交給「小海」支票、印鑑章以抵償債
    務等情，業據被告所坦承，且按刑法上之幫助犯，係對於犯
    罪與正犯有共同之認識，而以幫助之意思，對於正犯資以助
    力，而未參與實施犯罪之行為者而言（最高法院75年度台上
    字第1509號、88年度台上字第1270號判決亦同此意旨）。是
    以，如未參與實施犯罪構成要件之行為，且係出於幫助之意
    思提供助力，即屬幫助犯，而非共同正犯。查被告雖有將上
    開帳戶之支存帳戶印章及空白支票交付「小海」使用，然並
    無積極證據足認被告確有參與前揭詐欺罪構成要件行為或取
    得詐欺犯罪所得財物等情，且該2空白支票本及開戶印章於
    遭「小海」取走後，即已脫離被告實力支配範圍，復無證據
    證明被告對於「小海」及所屬犯罪集團其後必將用作詐欺取
    財犯罪使用乙節有所認知，而難逕論其與「小海」及所屬犯
    罪集團有何共犯詐欺取財犯行之犯意聯絡，故起訴書及併案
    意旨書認定被告與「沈正榮」、「朱阿標」、「張志榮」及
    「吳皇輝」有共犯詐欺犯行之犯意聯絡，尚屬無法證明。其
    次，本案雖無證據證明被告屬詐欺取財之共同正犯，惟按金
    融支票存款帳戶，事關存戶個人財產權益之保障，其與存戶
    存摺、印鑑、支票簿相結合，專屬性、私密性更形提高，除
    非本人或與本人具密切之關係者，難認有何理由可自由使用
    私人之存摺、印鑑及其空白支票簿，而一般人亦均有應妥善
    保管上開物件，防止被他人冒用之認知，顯見「小海」及所
    屬犯罪集團將該支票用來供自己或他人作為詐欺取財以及不
    法用途，應為被告所容忍及允許，而不違背其本意，且近來
    詐欺犯罪集團犯案猖獗，利用人頭帳戶為犯罪工具，若任意
    提供自己帳戶相關物件予不明人士使用，將有遭他人作為詐
    欺犯罪之不法用途，此情當為具有社會生活經驗之成年人所
    得認識，而被告於行為當時已53歲，自稱當時職業為計程車
    司機，社會閱歷應屬豐厚，對於前述關於金融支票存款帳戶
    印章及支票之保管及使用情形，當有相當之認識，竟仍任由
    「小海」取走支票本及開戶印章以供抵債，顯有幫助「小海
    」及所屬犯罪集團詐取他人財物之不確定故意至明。並審酌
    被告犯罪之動機目的，智識程度，詐欺犯罪所生危害程度，
    及其犯後態度等一切情狀，量處有期徒刑10月。又被告犯罪
    後，中華民國96年罪犯減刑條例業已制定，經總統於96年7
    月4日公布，同月16日生效施行，被告犯罪時間既係在96年4
    月24日以前，所犯之罪核諸中華民國96年罪犯減刑條例第2
    條第1項、第3條等規定，合於減刑條件，依該條例第7條規
    定，於裁判時減其宣告刑為有期徒刑5月，並諭知如易科罰
    金之折算標準。核其認事用法堪稱允當，已就被告所犯本案
    之一切情狀，詳予說明其審酌之根據及理由，並無任何違反
    經驗法則、論理法則、比例原則，或有其違法情事。本件上
    訴人徒以並未參與詐欺犯行、亦不知詐欺犯行，且上開加害
    人及公司均不認識，何能科以幫助詐欺等語置辯，然原判決
    即因無證據證明被告與加害人間有犯意聯絡、行為分擔，方
    依其提供支票、印鑑之行為，論以幫助詐欺罪，而未論以公
    訴人起訴之詐欺罪。是被告仍執陳詞，顯屬無據。綜上，被
    告就原審判決已審酌之事項再為爭執，未明確指出原判決所
    為證據證明力之判斷如何違背經驗、論理法則，且未依據卷
    內訴訟資料或提出新事證，指摘或表明第一審判決有何足以
    影響判決本旨之不當或違法，而構成應予撤銷之具體事由，
    依前揭說明，本件上訴不合上訴之法定要件，應予駁回，並
    不經言詞辯論為之。
據上論斷，應依刑事訴訟法第367條前段、第372條，判決如主文
中    華    民    國    98    年    3     月  23      日
                  刑事第八庭    審判長法  官  鄭文肅
                                      法  官  蔡光治
                                      法  官  劉嶽承
以上正本證明與原本無異。
不得上訴。
                                      書記官  魏淑娟
中    華    民    國    98    年    3     月    23    日


司法院資訊處製作；財團法人民間司法改革基金會備份。
